最高法院刑事判決
                                   111年度台上字第4440號
上  訴  人  徐由妃                     


選任辯護人  謝富凱律師
上  訴  人  鄭麗涵                     


上列上訴人等因加重詐欺等罪案件，不服臺灣高等法院中華民國
111年6月16日第二審判決（110年度上訴字第2518號，起訴案號
：臺灣士林地方檢察署108年度偵字第18315、18325號、109年度
偵字第159、452、569、1132、1608、1612、2516、2625、3193
、3512、3558、3961、4598、4770、5101、5484、5486、5487、
5946、6165、6294、6816、7795號），提起上訴，本院判決如下
：
    主  文
上訴駁回。
    理  由
一、按刑事訴訟法第377條規定，上訴於第三審法院，非以判決
    違背法令為理由，不得為之。是提起第三審上訴，應以原判
    決違背法令為理由，係屬法定要件。如果上訴理由書狀並未
    依據卷內訴訟資料，具體指摘原判決不適用何種法則或如何
    適用不當，或所指摘原判決違法情事，顯與法律規定得為第
    三審上訴理由之違法情形，不相適合時，均應認其上訴為違
    背法律上之程式，予以駁回。
二、本件原審審理結果，認定上訴人徐由妃有如原判決事實欄 
    （下稱事實欄）一（包括其附表〈下稱附表〉一編號1、2、4
    至7、9至24、27-1、28至31）；上訴人鄭麗涵有事實欄一（
    包括附表一編號1、2、4至7、9至24、27-1、28至36）所載
    參與犯罪組織、三人以上共同詐欺取財、一般洗錢之犯罪事
    實。因而撤銷第一審關於徐由妃、鄭麗涵附表一編號5至7、
    9、11至13、19、21、22、24、31及鄭麗涵附表一編號32所
    示犯行部分之科刑判決，改判仍依想像競合犯規定，從一重
    論處徐由妃三人以上共同詐欺取財合計12罪刑、鄭麗涵三人
    以上共同詐欺取財合計13罪刑，並諭知相關之沒收、追徵；
    維持第一審關於徐由妃、鄭麗涵附表一編號1、2、4、10、1
    4至18、20、23、27-1、28至30及鄭麗涵附表一編號33至36
    所示犯行，依想像競合犯規定，各從一重論處徐由妃三人以
    上共同詐欺取財合計15罪刑、鄭麗涵三人以上共同詐欺取財
    合計19罪刑，以及諭知相關沒收、追徵部分之判決，駁回徐
    由妃、鄭麗涵此部分在第二審之上訴；暨就上述撤銷改判與
    駁回上訴所處有期徒刑，分別合併定其應執行刑。已詳述調
    查、取捨證據之結果，以及認定犯罪事實之得心證理由，從
    形式上觀察，並無影響原判決結果之違背法令情形存在。
三、上訴意旨略稱：
  ㈠徐由妃部分：
  ⒈原判決係認定徐由妃擔任所屬詐騙集團之「收水」工作，並
    非詐騙集團之核心，又以徐由妃「於詐騙集團中擔任重要之
    職務及地位」，而不適用刑法第59條酌減其刑之規定；於合
    併定應執行刑時，審酌徐由妃「尚非居於詐騙集團核心地位
    」，其對於徐由妃所擔任職務之評價，前後所持理由不一，
    有理由矛盾之違法。
  ⒉徐由妃係受所屬詐騙集團之上層指示，擔任非重要職務，參
    與犯罪情節輕微。又徐由妃已與被害人成立調解，均依約以
    分期付款方式還款。原判決未適用刑法第59條規定酌減其刑
    ，且量刑過重，有適用法則不當之違法。
  ㈡鄭麗涵部分：
  ⒈鄭麗涵智識經驗不足，依報紙廣告應徵有勞健保之電子遊藝
    場之「外場收款人員」，日薪僅新臺幣（下同）1,000元，
    與行情相當，因而誤信其所為合法。況詐騙集團刊登廣告，
    係利用求職民眾急切心理，詐騙手法日新月異，鄭麗涵所辯
    其係受騙等情，合於事理，可以採信。若鄭麗涵知悉實際上
    係收取詐騙款項，不會以自己使用多年之手機作為聯繫工具
    。又鄭麗涵收取款項之對象，僅有徐由妃及李梅鑾，且收款
    地點固定，並非散布各地。以鄭麗涵主觀上相信所收取款項
    為合法之帳款，客觀上既非依所收金額計算報酬，顯無參與
    詐騙集團共同詐欺取財之犯意。原判決逕以鄭麗涵收取款項
    為由，推論其有加重詐欺取財之故意，違反論理法則及經驗
    法則，並有理由不備之違法。
  ⒉原判決認定：附表一編號30、32、33所示犯行，係由鄭麗涵
    直接向李梅鑾收取款項等情，惟①依附表一編號30之證據欄
    記載：民國108年12月9日所示犯行，係徐由妃向李梅鑾收取
    提領款項後，再轉交鄭麗涵。又108年12月10日所示犯行，
    提領人係記載李梅鑾，受款人記載徐由妃轉交給鄭麗涵。②
    依附表一編號32之證據欄記載：108年12月l0日所示犯行，
    係徐由妃向李梅鑾收取提領款項後，再轉交給鄭麗涵。③依
    附表一編號33之證據欄記載：l08年12月l0日所示犯行，係
    徐由妃向李梅鑾收取款項後，再轉交給鄭麗涵。可見原判決
    認定事實與卷附證據不符，有理由矛盾之違法。
  ⒊鄭麗涵未擔任所屬詐騙集團之重要職務，亦非加重詐欺犯行
    之主謀，參與犯罪僅合計8日，犯罪所得8,000元，並非長期
    參與詐欺而獲取高額暴利，所生危害較輕。又其與附表一編
    號5至7、9、1l至13、19、21至22、24、31、32所示之被害
    人達成和解，並賠償損失。原判決未適用刑法第59條之規定
    酌減其刑，且量刑過重，違反比例原則及罪責相當原則。
四、經查：
  ㈠證據之取捨與證據之證明力如何，均屬事實審法院得裁量、
    判斷之職權，苟其裁量、判斷，並不悖乎經驗法則或論理法
    則，且已於判決內論敘其何以作此判斷之心證理由者，即無
    違法可言。
　　原判決係依憑徐由妃、鄭麗涵所為不利於己部分之供述，佐
    以證人即附表一上述各該編號被害人之證詞，並參酌附表一
    上述各該編號「證據」欄所載之證據資料，而為前揭犯行認
    定。並對於徐由妃、鄭麗涵所辯：其係應徵求職受騙而依指
    示行事，不知是參加詐騙集團，並無參與犯罪組織、加重詐
    欺或洗錢之犯意云云，經綜合調查證據結果，認係飾卸之詞
    ，不足採信，亦已依據卷內資料，詳加指駁；且進一步說明
    ：綜合監視錄影畫面及悠遊卡進出捷運站紀錄，以及李梅鑾
    之證述，鄭麗涵確就附表一編號30、32至36所示犯行，收取
    李梅鑾所提領之詐騙款項後，轉交指定之人等旨。原判決所
    為論斷，不悖乎經驗法則或論理法則，揆之上開說明，自不
    能任意指為違法。鄭麗涵上訴意旨仍執其主觀上無詐欺取財
    犯意之陳詞，重為爭辯，自與法律所規定得上訴第三審之理
    由不相適合。又附表一編號30、32、33所示犯行，究係鄭麗
    涵係直接向李梅鑾收取詐騙款項，或係李梅鑾交由徐由妃轉
    交鄭麗涵，僅係記載未臻精細，惟無礙於鄭麗涵確有收取各
    該詐騙款項及量刑輕重，顯不影響於判決結果，不能執為上
    訴第三審之理由。
  ㈡刑法第59條酌量減輕其刑，乃實體法上賦予法院得為裁量之
    事項，且以於犯罪之情狀，在客觀上足以引起一般同情，認
    為即予宣告法定最低度刑期，猶嫌過重者，始有其適用。
　　原判決說明：徐由妃、鄭麗涵參與所屬詐騙集團共同詐欺取
    財，對社會治安危害甚大，且犯後否認犯行，雖與部分被害
    人達成和解，惟僅依比例賠償，於客觀上仍不足以引起一般
    同情，並無科以所犯之罪法定最低度刑，仍嫌過重之情形，
    不符刑法第59條酌減其刑之規定等旨。依上開說明，於法並
    無不合。徐由妃、鄭麗涵此部分上訴意旨猶指稱：原判決未
    適用刑法第59條酌減其刑違法云云，洵非合法之第三審上訴
    理由。另原判決認定徐由妃擔任所屬詐騙集團之「收水」工
    作，雖就此工作是否屬詐騙集團之重要職位，因評價角度不
    同，致其用詞前後並非一致，而未臻精準，惟無礙於「收水
    」工作之性質，不影響原判決所為徐由妃並無刑法第59條規
    定適用之論斷，顯不影響於判決結果，自不能執為第三審上
    訴理由。
  ㈢量刑及定應執行刑之輕重，係屬事實審法院得依職權裁量之
    事項，倘未逾越法律所規定之範圍，又未違背罪刑相當原則
    ，即不得任意指摘為違法。
　　原判決以第一審就鄭麗涵、徐由妃附表一編號1、2、4、10
    、14至18、20、23、27-1、28至30及鄭麗涵附表一編號33至
    36所示犯行，審酌鄭麗涵、徐由妃均無前科、各自擔任提領
    車手、收水之犯罪角色分工、犯後否認犯行等一切情狀，而
    為量刑，於法並無不合，因此予以維持；就鄭麗涵、徐由妃
    附表一編號5至7、9、11至13、19、21、22、24、31及鄭麗
    涵附表一編號32所示犯行，審酌其等擔任提領車手、收水等
    犯罪角色分工、鄭麗涵及徐由妃仍否認犯行，以及與被害人
    達成和解，並陸續分期賠償之犯後態度等一切情狀，分別量
    刑；並就撤銷改判與駁回上訴所處有期徒刑，合併定其應執
    行刑。已以行為人責任為基礎，並斟酌刑法第57條各款所列
    情形而為量刑及定應執行刑，既未逾法定刑度，又未濫用裁
    量之權限，亦不違背罪責相當原則，即不得指為違法。徐由
    妃、鄭麗涵此部分上訴意旨指摘：原判決所為量刑及定執行
    刑均過重違法云云，同非適法之第三審上訴理由。
五、綜上，徐由妃、鄭麗涵上訴意旨，核係對原審取捨證據、判
    斷證據證明力及量刑裁量職權之適法行使，以及原判決已經
    明確說明之事項，任意指摘為違法，或以自己之說詞，再為
    事實上之爭辯，皆非適法之第三審上訴理由。其等上訴均為
    違背法律上之程式，應予駁回。
據上論結，應依刑事訴訟法第395條前段，判決如主文。
中　　華　　民　　國　　111 　年　　11　　月　　3 　　日
                  刑事第五庭審判長法　官  李  錦  樑
                                  法　官  蘇  素  娥
                                  法　官  錢  建  榮
                                  法　官  林  婷  立
　　　　　　　　　　　　　　　　　法  官  周  政  達
本件正本證明與原本無異
                                  書記官
中　　華　　民　　國　　111 　年　　11　　月　　8 　　日